【裁判字號】    98,台上,4448
【裁判日期】    980806
【裁判案由】    強盜殺人
【裁判全文】
最高法院刑事判決            九十八年度台上字第四四四八號
上  訴  人  甲○○
                    （
            乙○○
                    （
上 列 一人
選任辯護人  廖志祥律師
上列上訴人等因強盜殺人案件，不服台灣高等法院台中分院中華
民國九十八年三月十八日第二審更審判決（九十七年度上重更(二)
字第五八號，起訴案號：台灣台中地方法院檢察署九十四年度偵
字第一一一０八號、九十五年度偵字第四五四二、八一二五號）
，提起上訴，本院判決如下：
    主  文
原判決關於甲○○、乙○○共同強盜殺人部分撤銷，發回台灣高
等法院台中分院。
    理  由
本件原判決認定上訴人甲○○、乙○○（下稱上訴人等二人）均
係大陸地區人民，有其事實欄所載與肖桓（亦係大陸地區人民，
於民國九十四年七月四日與警槍戰中自殺死亡，經檢察官另為不
起訴處分）、李東亮（已於九十四年七月二日出境，由第一審通
緝中）共同強盜被害人陳錦成之計程車並故意將之殺害之犯行明
確（另甲○○脫逃未遂、乙○○幫助脫逃未遂部分及上訴人等二
人共同未經許可入境部分，均分別經原審上訴審及更二審判刑確
定），因而撤銷第一審關於該部分之科刑判決，改判均論其二人
以共同犯強盜罪而故意殺人罪，均處無期徒刑，褫奪公權終身，
及為相關沒收之宣告。固非無見。
惟按：（一）「最輕本刑為三年以上有期徒刑或高等法院管轄第
一審案件或被告因智能障礙無法為完全之陳述，於審判中未經選
任辯護人者，審判長應指定公設辯護人或律師為其辯護；其他審
判案件，低收入戶被告未選任辯護人而聲請指定，或審判長認有
必要者，亦同。」「被告有數人者，得指定一人辯護。但各被告
之利害相反者，不在此限。」刑事訴訟法第三十一條第一項、第
三項分別定有明文。卷查乙○○陳稱：甲○○用膠帶綑住被害人
陳錦成雙眼及嘴巴等語（見警卷第一二頁）；甲○○則一再辯以
：綑綁是乙○○及肖桓所為，伊沒有做；伊無以膠帶綁住司機陳
錦成之眼睛及嘴巴云云（見上訴卷第七七頁，更(二)卷第二一四頁
）。究係何人綑綁陳錦成，其二人互指對方所為，利害相反。原
審僅指定律師一人為上訴人等二人共同辯護，依上開說明，難謂
適法。（二）判決所載之理由，必須與卷內之證據資料相適合，
否則即屬證據上之理由矛盾。又客觀上為法院認定事實及適用法
律基礎之證據，雖已調查而其內容尚未明瞭者，即與未經調查無
異，如遽行判決，仍有應於審判期日調查之證據而未予調查之違
法。原判決事實認定「肖桓、甲○○、乙○○三人聯手合力將陳
錦成抬下車，而抬入產業道路旁之草叢中，當時該三人未能確定
陳錦成已死亡，且因搭車時已與陳錦成照過面，為避免其若醒來
報案查獲，仍執意殺死，故肖桓以上開繩索綑綁陳錦成之兩側手
腕並反綁於背後，另端繩索則由乙○○綁住陳錦成雙腳之腳踝，
並由甲○○以膠帶纏繞陳錦成之眼、口部位，明知此舉必使陳錦
成因反綁四肢而無從將覆蔽口部之膠帶取下，纏口之膠帶勢將阻
礙呼吸或呼救，必造成呼吸阻礙窒息死亡而棄置上開產業道路旁
草叢，陳錦成終因先前勒頸身體損傷所導致的昏迷，且被丟棄時
呈頭部較低下姿勢造成呼吸道、血管外力壓迫，及四肢口部膠帶
纏繞導致窒息死亡。」等情。係採用證人即法醫師許倬憲於原審
上訴審之證言，及許倬憲所出具之法醫解剖鑑定報告記載以死者
被丟棄之姿勢，加上手腳緊緊遭到綑綁及先前身體損傷所導致昏
迷，長時間可導致窒息死亡等節，亦相吻合，足見陳錦成之直接
死亡原因，除肖桓持繩環繞被害人頸部勒昏損傷外，尚因其後在
產業道路遭上訴人等二人與肖桓綑綁其四肢，及以膠帶纏繞口、
眼部，終因口鼻之呼吸道、血管受外力壓迫及口部膠帶纏繞導致
窒息死亡，並非因肖桓持繩環繞其頸部即勒死。而以法務部法醫
研究所（下稱法醫研究所）認死者陳錦成較可能為頸部遭繩索環
形繞頸窒息即時死亡之鑑定意見，係單純依卷內相驗、解剖等相
關資料，而為鑑定，未參酌在場上訴人等二人之親身見聞與作為
之事證為由，認該鑑定尚難憑採（見原判決第一三頁）。原判決
所稱上訴人等二人之親身見聞與作為之事證，依其理由記載，係
指乙○○於偵查中供承「可能是怕他沒死會叫或報警」及於第一
審所述「（你們為何要把司機手腳綁起來，嘴巴用膠帶貼住？）
我想應該是他〈指陳錦成〉有看到我們三人，如果沒有死的話，
怕被警察抓到，所以才這樣做。」等語（見偵字第一一一０八號
卷(一)第一九頁，第一審卷第四四頁），及甲○○於第一審供稱：
把計程車司機抬下車時不知他死了沒等語，及於原審上訴審供稱
：伊只是控制他行動自由，害怕他報警，防止他報警。……將被
害人丟棄路旁但讓他仰躺能呼吸等情（見第一審卷第二七頁，上
訴卷第八０頁正、背面），此觀之原判決理由參、二之(二)、３記
載甚明（見原判決第一二、一三頁）。然查前開卷證資料，原審
於送請法醫研究所鑑定時均已一併檢送，有其送鑑定之函稿在卷
可稽（見上訴卷第二一七頁），而該所行鑑定時，亦已參酌甲○
○陳稱：將陳錦成抬下車後，肖桓與乙○○將昏迷的司機陳錦成
綑綁等情，並載明於鑑定經過（見上訴卷第二三五頁）。則原判
決執該鑑定未參酌前開資料之理由，核與卷內資料不符，已有證
據上理由矛盾之違誤。又法醫研究所行鑑定時，既參酌甲○○前
揭供述，就原審上訴審請其鑑定「陳錦成係遭絞死亡或為呼吸道
外力阻礙導致窒息死亡？」「陳錦成之手腕部位究係死後遭繩索
綑綁或係於生前遭綑綁？」等情，綜合研判結果認陳錦成「較可
能為頸部遭繩索環形繞頸窒息死亡」、「手腕部有死後遭繩索綑
綁之證據」（見上訴卷第二三七頁）。則陳錦成究係因頸部遭繩
索環形繞頸窒息死亡，抑因頸部遭繩索勒昏損傷後，復遭綑綁四
肢，以膠帶纏繞口、眼部，終因口鼻呼吸道、血管受外力壓迫及
口部膠帶纏繞，而窒息死亡？其手腕部究係死後遭繩索綑綁抑於
生前遭綑綁？尚非全然無疑，仍欠明瞭，而此攸關上訴人等二人
犯罪事實之認定，原審未詳加調查釐清，遽行判決，併有調查職
責未盡之違法。以上或為上訴意旨所指摘，或係本院得依職權調
查之事項，且因第三審法院應以第二審判決所確認之事實為判決
基礎，刑事訴訟法第三百九十四條第一項前段定有明文，原判決
上述之違背法令，影響於事實之確定，本院無可據以為裁判，應
認原判決關於上訴人等二人共同強盜殺人部分仍有撤銷發回更審
之原因。
據上論結，應依刑事訴訟法第三百九十七條、第四百零一條，判
決如主文。
中    華    民    國  九十八  年    八    月    六    日
                      最高法院刑事第九庭
                          審判長法官  邵  燕  玲
                                法官  李  伯  道
                                法官  孫  增  同
                                法官  李  英  勇
                                法官  陳  世  淙
      本件正本證明與原本無異
                                      書  記  官
中    華    民    國  九十八  年    八    月   十一   日
                                                      K


司法院資訊處製作；財團法人民間司法改革基金會備份。
